【裁判字號】    99,上,128
【裁判日期】    990907
【裁判案由】    清償借款
【裁判全文】
臺灣高等法院臺中分院民事判決           99年度上字第128號
上  訴  人  永春泉生醫管理股份有限公司
法定代理人  丙○○
訴訟代理人  陳光龍律師
複 代 理人  洪永叡律師
被 上 訴人  乙○○
訴訟代理人  甲○○
上列當事人間請求清償借款事件，上訴人對於民國99年3月3日臺
灣臺中地方法院98年度訴字第2036號第一審判決提起上訴，本院
於99年8月24日言詞辯論終結，判決如下：
    主  文
上訴駁回。
第二審訴訟費用由上訴人負擔。
    事實及理由
一、上訴人主張：伊固有透過公司前負責人（即被上訴人之女婿
    郭啟昭）向被上訴人借款新台幣（下同） 260萬元，惟至民
    國（下同）96年3月31日止，伊已支付被上訴人469萬4876元
    ，扣除借款260萬元外，伊尚溢付被上訴人209萬4876元，則
    被上訴人受有 209萬4876元之不當得利，致伊受有損害，被
    上訴人應返還，爰依不當得利之法律關係求為命被上訴人應
    如數給付並加計自反訴起訴狀繕本送達被上訴人之翌日起，
    至清償日止，按年息百分之 5計算之利息，並願供擔保請准
    宣告假執行之判決。
二、被上訴人則以：上訴人除曾向伊借用系爭 260萬元外，另於
    95年3月30日，透過郭啟昭向伊調借150萬元，由伊在安泰銀
    行及新光銀行匯入郭啟昭之華僑銀行北台中分行0000000000
    0000帳戶，各 100萬及50萬元，由郭啟昭交由上訴人週轉，
    有匯款單、存摺明細及上訴人之帳載資料可證，是上訴人共
    計向伊借款本金 410萬元，因上訴人借款時與伊約定利息為
    年息百分之15，合計應償還之金額為 472萬5833元（含本金
    410萬，其餘為利息），上訴人僅償還469萬4876元，尚有不
    足，伊並無不當得利之情事等語，資為抗辯。並求為判決駁
    回上訴人之訴及假執行之聲請，如受不利之判決，願供擔保
    請准宣告免為假執行。
三、原審為上訴人敗訴之判決，上訴人不服，求為判決(一)原判決
    廢棄。(二)被上訴人應給付上訴人 209萬4876元及自反訴起訴
    狀繕本送達被上訴人之翌日起，至清償日止，按年息百分之
    5 計算之利息。(三)願供擔保請准宣告假執行。被上訴人則求
    為判決駁回上訴，如受不利之判決，願供擔保請准宣告免為
    假執行。
四、本件經兩造於原審協商簡化爭點，就下列事實不為爭執，本
    院自得採為判決之基礎：
  (一)上訴人原名弘光生活事業股份有限公司於 95年9月19日改為
    現名，上訴人於95年3月23日，向被上訴人借款一筆260萬元
    週轉，被上訴人於同日將該 260萬元存入上訴人華僑銀行北
    台中分行帳戶（ 0000000000000號），以供上訴人週轉使用
    。
  (二)上訴人自 95年11月15日起，至96年3月31日止，共開立如上
    訴人 98年9月14日反訴狀附表一所示之十紙支票（金額總計
    469萬 4876元）予被上訴人，且均經被上訴人背書後由郭啟
    昭兌領。
  (三)被上訴人於 95年3月30日分別自安泰商業銀行、新光銀行匯
    款二筆（依序為 100萬元及50萬元）入郭啟昭華僑銀行北台
    中分行00000000000000號帳戶內。
  (四)訴外人周維承於95年3月31日匯款150萬元入郭啟昭華僑銀行
    北台中分行00000000000000號帳戶內。
  (五)郭啟昭於 95年4月3日匯款300萬元予訴外人銓程營造工程股
    份有限公司（以下簡稱銓程營造公司）；銓程營造公司於95
    年4月18日亦匯300萬元入華僑銀行北台中分行000000000000
    00號郭啟昭帳戶內，95年4月19日郭啟昭再匯300萬元入0000
    0000000000號上訴人乙存帳戶。
五、上訴人主張：伊有向被上訴人借款260萬元，惟已清償469萬
    4876元，溢付209萬4876元，被上訴人受有209萬4876元之不
    當得利云云，惟為被上訴人所否認，並以前詞置辯，是本件
    所應審究者為(一)上訴人於 95年3月30日是否有再向被上訴人
    借款150萬元？(二)上訴人前述支付被上訴人之469萬4876元，
    其中超過260萬元之209萬4876元，被上訴人對上訴人是否有
    不當得利之情事？經查：
  (一)被上訴人抗辯上訴人向伊借款之數額，除兩造不爭執之 260
    萬元外，上訴人於95年3月30日尚有再向伊借款150萬元之事
    實，業據被上訴人提出 95年3月30日安泰銀行匯款單一份、
    95年3月30日新光銀行匯款單一份、郭啟昭於華僑銀行00000
    000000000 帳戶存款存摺一份、帳載資料一份、借款還款明
    細表一份為證，按依上開 95年3月30日安泰銀行匯款單一份
    、95年3月30日新光銀行匯款單一份、郭啟昭於華僑銀行000
    00000000000 帳戶存款存摺一份記載，被上訴人於上開日期
    各匯款100萬、50萬元入郭啟昭華僑北台中分行00000000000
    000號帳戶內，顯見被上訴人抗辯其有將借款150萬元匯予時
    擔任上訴人負責人郭啟昭帳戶內，應屬可採。又證人郭啟昭
    於原審證稱：「伊擔任過上訴人法定代理人。之前名稱為弘
    光生活事業股份有限公司。擔任法代期間為從創立至95年10
    月份左右。」、「 260萬元的借據，確實是我立下的。公司
    在興建大樓，需要資金約 4億元，所以週轉上需要跟親戚朋
    友借貸。這筆錢，有列在公司的帳上。」、「公司所列的帳
    冊是由公司的會計、冠恆事務所幫忙登載，在95年12月10日
    丙○○接任法代後，他就掌控所有會計科目，他並命冠恆會
    計事務所做不實的憑證資料，所以會計名目是否為真實憑證
    資料，我要看到原始的憑證資料，才知道是否有改過。」、
    「匯款單上所載的金額不是匯給我，是被上訴人的借貸。當
    時是要借給公司，但不知道帳號，所以就直接匯到我的華僑
    銀行的帳戶，乙○○ 150萬元，周維承150萬元，共借300萬
    元，於隔天由被上訴人匯給承包大樓的興建廠商，上面記載
    的字都是上訴人永春泉生醫管理股份有限公司的會計丁○○
    所登載，我系爭的帳戶幾乎都是公司在使用，所以才會由會
    計登載，這筆錢是公司借的，當時也有立下借據，且都有支
    付利息。」、「公司帳冊資料記載向股東郭啟昭週轉 300萬
    元，就是跟我即股東借款 300萬元。被上訴人永春泉生醫管
    理股份有限公司跟我借款 5400多萬元。系爭的300萬元週轉
    ，其中150萬元乙○○的借款，另外150萬元是周維承的借款
    。原始憑證也記載的很清楚， 150萬元是來自乙○○，另外
    150 萬元來自周維承，這些錢都是公司週轉使用。」上訴人
    之複代理人並於庭訊時請求提示原審卷第10頁，上訴人公司
    帳戶95年4月19日支領300萬元給銓程營造公司，是何意思？
    證人郭啟昭證稱：「我們是信託興建，由工程款信託給彰化
    銀行，營造公司做了工程，因為缺錢，所以4月3日先由公司
    轉300萬元給營造公司，4月18日營造公司有還款300萬元，4
    月19日撥給上訴人公司，上訴人公司就撥給彰化銀行，彰化
    銀行就撥給營造公司，會這麼做，因為是信託關係，所以款
    項都要由彰化銀行撥款。」等語（原審卷第51、52頁），按
    證人郭啟昭本為上訴人之法定代理人，於其經營期間，就上
    訴人資金週轉之情事，當然最為熟悉，依證人郭啟昭上開證
    述，其擔任上訴人負責人期間，因公司興建大樓，需要資金
    約4億元，上訴人週轉上需要跟親戚朋友借貸，於95年3月30
    日被上訴人所匯入其帳戶之150萬元及訴外周維承於95年3月
    31日匯入之 150萬元，均是上訴人透過其向親友借款週轉，
    於取得借款後，將款項借轉匯予銓程營造公司週轉，於銓程
    營造公司還款後，其將款項匯入上訴人公司帳戶轉匯彰化銀
    行撥款專戶，用以支付工程款，該 300萬元則記為股東往來
    一節，核諸卷附被上訴人提出 95年3月30日安泰銀行匯款單
    一份、 95年3月30日新光銀行匯款單一份、郭啟昭於華僑銀
    行00000000000000帳戶存款存摺一份、帳載資料一份記載之
    資料相符。又證人即上訴人公司出納廖淑雯於本院證稱：伊
    擔任永春泉生醫管理股份有限公司（即上訴人）的出納時，
    弘光生活事業股份有限公司華僑銀行北台中分行0000000000
    0000帳戶，還有郭啟昭華僑銀行北台中分行00000000000000
    帳戶，兩個帳戶都是伊掌管，上面的寫字跡「乙○○」、「
    郭素靜」、「彰銀信託百分之45自付額(詮程)、」、「詮程
    營造工程」、「轉存弘光乙存」的字跡是伊寫的。 95年3月
    23日這兩筆金額是郭啟昭拿現金給我存入(上訴人)帳戶，我
    拿回來以後郭啟昭問說怎麼寫他名字，說是乙○○的錢，所
    以我就在後面註記「乙○○」。郭啟昭說是乙○○的錢，所
    以才寫「乙○○」（見本院卷38頁上訴人帳戶）。郭啟昭自
    己的帳戶（見本院卷39頁郭啟昭帳戶）「工程 300萬元轉存
    弘光乙存」是當時轉過去是要給弘光生活乙存（即上訴人前
    身）週轉用的。乙○○及周維承轉入郭啟昭的帳戶 300萬元
    後再轉入弘光乙存，讓弘光週轉用。當時因為在董事長還沒
    有更換之前，郭啟昭的存摺都放在伊這裡，所以伊在上面註
    記。4月3日是郭啟昭匯300萬元給詮程營造公司週轉，4月18
    日詮程營造公司匯回300萬元給郭啟昭，4月19日郭啟昭轉帳
    300 萬元存入弘光乙存等情，與郭啟昭所證之情節更相符合
    ，並與上開郭啟昭帳戶及上訴人帳戶之記載相符，足見郭啟
    昭之證言應可採信。參諸上情，於 95年3月30日，擔任上訴
    人法定代理人之郭啟昭，其對外以上訴人名義向他人借款，
    上訴人本應負借款人之責任；又郭啟昭與被上訴人有翁婿之
    情誼，基於親誼，郭啟昭乃代上訴人向被上訴人借款，以供
    上訴人週轉，不違常情；且該等款項，被上訴人確有匯入，
    並由郭啟昭用於上訴人之工程款支付，被上訴人抗辯：其於
    95年3月30日，有借款150萬元予上訴人，應屬有據；況參諸
    前述兩造不爭執之 260萬元借款，亦係上訴人透過郭啟昭向
    被上訴人所借，且由被上訴人交付 260萬元予證人郭啟昭後
    ，再由郭啟昭以現存入上訴人帳戶共 260萬元予上訴人使用
    之情節相同，（本院卷第10頁）更明被上訴人抗辯：其95年
    3月 30日有借款予上訴人公司之事實，應屬真實。上訴人否
    認其有向被上訴人借用上開 150萬元之事實，顯係卸責之詞
    ，委無足採。
  (二)被上訴人除於95年3月23日借款260萬元予上訴人外，於95年
    3月30日亦有借款150萬元予上訴人，已如前述，被上訴人抗
    辯：系爭借款有書寫借據，並約定給付利息，亦有被上訴人
    所提出借據二份為證（本院卷第36、37頁），核與證人郭啟
    昭到庭所證：系爭借款有書寫借據及支付利息之證述相符。
    上訴人雖以伊不爭執之95年3月23日260萬元之借據紙張較舊
    ，而相隔8天，95年3月31日150萬元之借據較新，否認150萬
    元之借據真正云云。然查，上訴人書立借據予被上訴人，並
    不當然會以同一批紙質之紙張書立，上訴人遽以紙質之新舊
    質疑，並無足取，其請求送請鑑定紙質是否相同，核無必要
    。又上訴人自 95年11月15日起，至96年3月31日止，共開立
    十紙支票金額總計 469萬4876元予被上訴人，且均經被上訴
    人背書後由證人郭啟昭兌領等事實，復為兩造所不爭執。且
    與被上訴人同日借予上訴人各 150萬元之周維承，亦經上訴
    人分2次於95年4月27日、95年6月30日匯還102萬元、51萬元
    予周維承，（見原審卷第68、69頁），與周維承同樣係透過
    郭啟昭借款之被上訴人，上訴人否認與其有直接之借款關係
    ，顯不足採。是被上訴人主張自 95年11月15日起，至96年3
    月31日止，上訴人為清償借款，計給付伊 469萬4876元之事
    實，應屬真實。
  (三)參諸上訴人提出之還款明細表（原審卷第20頁），系爭借款
    於 96年3月31日還清本金410萬元，其餘編號1至6號，及9號
    、10號之款項，多則20萬元少則2250元，合計則為59萬4876
    元，依被上訴人所提出之借據，郭啟昭與被上訴人約定之借
    款利息為年息百分之15，其中260萬元部分，95年3月23日借
    款迄 96年3月31日清償，計1年又8日，惟借據約定借款期限
    為1年，如以年息百15計算，1年之利息為39萬元（計算式00
    00000元0.15，如計算至 96年3月31日，利息則為40萬833
    元）；而150萬元借款部分， 95年3月30日借款迄96年3月31
    日清償，計1年又1日，惟借據約定借款期限為 1年，如以年
    息百15計算，1年利息為22萬5000元（計算式0000000元0.
    15），是410萬元借款1年之約定利息應為61萬5000元（39萬
    元+22萬5000元），則上訴人就系爭410萬元借款，依約定應
    返還被上訴人之1年本息應為472萬5000元，上訴人於借款期
    間所支付之 469萬4876元尚不及上開兩造約定應清償之本息
    472萬 5000元，被上訴人並無溢付之情事，是上訴人主張其
    對被上訴人所為給付469萬4876元中，有209萬元4876元溢付
    款，實無可採。上訴人主張被上訴人領取系爭 209萬元4876
    元清償款項有不當得利之情事，應返還等語，自無可採。
  (四)上訴人主張若伊確有向被上訴人借款，被上訴人亦應直接匯
    入伊帳戶中，被上訴人僅以不知道上訴人帳號，就直接匯到
    郭啟昭之帳戶顯不符常理，故系爭 150萬元借款，實為被上
    訴人與郭啟昭間之借貸關係云云。惟查：被上訴人前借款26
    0 萬元予上訴人，係以現金存入方式借予上訴人，並非匯款
    ，業據證人丁○○證稱： 95年3月23日這二筆金錢（即上開
    260 萬元）係郭啟昭拿現金給伊存入的，（本院卷第70頁反
    面）被上訴人自無從知悉上訴人帳戶而直接匯入。且被上訴
    人確於95年3月30日分別自安泰商業銀行、新光銀行匯款100
    萬元及50萬元，和訴外人周維承於95年3月31日匯款150萬元
    ，共300萬元入郭啟昭帳戶內，再於95年4月3日將此300萬元
    匯予銓程工程公司是兩造不爭執之事實，顯見上訴人於95年
    4 月3日有使用被上訴人之系爭150萬元以支付應給付銓程工
    程公司之營造費用。系爭 150萬元借款，並非被上訴人與郭
    啟昭間之借貸關係。
  (五)被上訴人主張上訴人借款260萬元和150萬元時，上訴人分別
    書立借據，並於 96年3月31日由負責人丙○○逐筆核對無誤
    ，自行開立10紙支票，親自蓋上公司大章交付伊，金額總計
    469萬 4876元，如上訴人非向伊借款，何以如此等語。上訴
    人雖抗辯：被上訴人於原審所提出之票號、發票日、票面金
    額依序為CM0000000、CM0000000、AG0000000、AG0000000、
    AG0000000，96年3月31日、95年12月31日、95年11月15日、
    96年3月31日、95年11月15日，260萬元、17萬1600元、5萬1
    638元、153萬元、20萬元之支票5張，係於95年11月7日被領
    取，斯時，伊公司現任董事長丙○○於95年12月才接任董事
    長，並分別於 96年1月26日及同年2月2日變更彰化商業銀行
    及合作金庫之印鑑證明，可以證明上開支票係於前任負責人
    郭啟昭任內所簽發並遭領取，並非丙○○交付於被上訴人，
    而上訴人所以支付上開款項是為不讓公司支票跳票云云。經
    查：永春泉生醫管理股份有限公司於95年12月10日招開臨時
    股東會和臨時董事會，改選丙○○為董事長，隨即董事長交
    接，丙○○主持臨時股東會修改公司章程，董事長丙○○蓋
    公司大章和自己的小章於當日即95年12月10日永春泉生醫管
    理股份有限公司章程，此有該公司95年12月10日修訂之章程
    附卷可查，（本院卷第65、66頁）證明丙○○於95年12月10
    日已持有公司大章。雖上訴人主張上開 5張支票係於95年11
    月 7日由被上訴人領取，可以證明是郭啟昭簽發交付被上訴
    人等語。然為被上訴人所否認，且依卷附付款簽收簿所示，
    收款廠商蓋收款章一欄空白，並無被上訴人之簽名或蓋章，
    （本院卷第57至59頁）如何能證明是郭啟昭於 95年11月7日
    簽發交付被上訴人？又丙○○於票載到期日已與郭啟昭勢同
    水火，何以仍讓支票兌現，而不採取法律行動？均足以證明
    丙○○已經詳細核對，並查詢持支票人無誤後才支付票款無
    誤。
  (六)上訴人又抗辯稱：伊如有另外向被上訴人借 150萬元，被上
    訴人於起訴狀應主張伊向其借款410萬元（260萬元+150萬元
    ），除陸續清償170萬元外，尚有240萬元未清償。何以於起
    訴狀稱伊向其借款260萬元，陸續清償170萬元，尚有本金90
    萬元未償，求為判命給付90萬元並加計法定遲延利息云云？
    經查，上訴人被訴請給付90萬元及利息後，於 98年9月14日
    提出民事答辯狀兼反訴起訴狀，抗辯 260萬元已經清償，並
    提出已兌現之支票為證（原審卷第27頁），被上訴人核對無
    誤後，乃撤回起訴，並以被上訴人尚向伊借款 150萬元未清
    償為由，對反訴提出抗辯，主張伊無不當得利之情事，上訴
    人主張伊溢領 209萬4876元為無理由等語。查被上訴人於發
    現 260萬元確已受償後，乃撤回起訴，並經詳查，再發現上
    訴人所借 150萬元及利息尚未清償，乃再行主張，尚難認其
    不當。
  (七)上訴人又主張：「上訴人帳冊明細資料中，分別有記載『向
    郭啟昭股東週轉』及『向乙○○週轉』項目，顯見帳冊資料
    對於向『郭啟昭』借款或向『乙○○』借款，已有明確之區
    分。且被上訴人稱其於95年3月30日將150萬元借給上訴人，
    然對於被上訴人所主張之 150萬元卻無相關之記載？是被上
    訴人主張於95年3月30日借款150萬元予上訴人，即不足採。
    」云云。經查：上訴人帳冊明細資料中如何記載是上訴人所
    掌控，不能執此為由，遽為上訴人有利之認定。況依據證人
    廖淑雯上開證述及上訴人郭啟昭帳戶所載，已足認定上訴人
    確有向被上訴人借款 150萬元，已如前述。上訴人雖又稱：
    「上開『向郭啟昭股東週轉』之股東往來 300萬元，已於95
    年 8月21日以『付還股東郭啟昭借款』之名義，匯還郭啟昭
    300 萬元。」云云（原審卷第70頁）。惟查：由上訴人公司
    95、96年度財務報表暨會計師查核報告（本院卷第48頁反面
    ）登載：公司（指上訴人）向郭啟昭借款於95年1月1日至95
    年12月31日間，最高3202萬3733元，95年12月31日期末餘額
    為1404萬6211元；由此可之，上訴人所稱於 95年8月21日返
    還郭啟昭300萬元款項，應已包含於 95年間上訴人向郭啟昭
    借款返還共1797萬7522元之內，此為上訴人和郭啟昭兩造間
    債權債務關係，與被上訴人無涉。上訴人不能以返還郭啟昭
    300萬元之借款，當成返還被上訴人借款項，上訴人主張應
    不足採。
六、綜上所述，上訴人對被上訴人並無不當得利返還請求權存在
    ，從而，上訴人依不當得利返還請求權之法律關係，訴請被
    上訴人給付 209萬4876元，及自反訴狀繕本送達之翌日起，
    至清償日止，按年息百分之 5計算之利息，為無理由，應予
    駁回。上訴人之訴既經駁回，其假執行之聲請，失所附麗，
    亦應併予駁回。原審為上訴人敗訴之判決，並駁回其假執行
    之聲請，於法並無不合。上訴意旨指摘原判決不當，求予廢
    棄改判，為無理由，應予駁回。
七、本件事證明確，兩造其餘攻擊、防禦方法經審酌後核與結論
    無涉，爰不一一述，附此敘明。
八、據上論結，本件上訴為無理由，依民事訴訟法第449條第1項
    、第78條，判決如主文。
中    華    民    國    99    年    9     月    7    日
                民事第三庭    審判長法  官  陳照德
                                    法  官  朱  樑
                                    法  官  曾謀貴
以上正本係照原本作成。
如對本判決上訴，須於收受判決送達後20日內向本院提出上訴書
狀，其未表明上訴理由者，應於提出上訴後20日內向本院提出上
訴理由書（須按他造人數附具繕本）。
上訴時應提出委任律師為訴訟代理人之委任狀。具有民事訴訟法
第466條之1第1項但書或第2項之情形為訴訟代理人者，另應附具
律師及格證書及釋明委任人與受任人有該條項所定關係之釋明文
書影本。如委任律師提起上訴者，應一併繳納上訴審裁判費。
                                    書記官  王麗珍
中    華    民    國    99    年    9     月    7     日
                                                      Ｓ

司法院資訊處製作；財團法人民間司法改革基金會備份。
